臺灣高等法院刑事判決
110年度上訴字第1717號
上  訴  人  臺灣臺北地方檢察署檢察官
被      告  謝宗憲
上列上訴人因被告妨害自由案件，不服臺灣臺北地方法院108年
度訴字第706號，中華民國110年3月18日第一審判決（起訴案號
：臺灣臺北地方檢察署107年度偵字第28620號、108年度偵字第4
600號），提起上訴，本院判決如下：
    主  文
上訴駁回。
    理  由
一、公訴意旨略以：被告謝宗憲與陳明傑、陳毅顥共同基於妨害
    自由之犯意聯絡，於民國107年3月初某日，在陳明傑、謝宗
    憲所經營之東三實業有限公司（下稱東三公司，址設臺北市
    ○○區○○街00號地下1樓）內，將施正聲強行上銬控制其行動
    ，再以棍棒毆打凌虐1小時之久（傷害部分未據告訴）始讓
    施正聲離去。因認被告所為，係涉犯刑法第302條第1項之私
    行拘禁罪等語。
二、犯罪事實應依證據認定之，無證據不得認定犯罪事實。又不
    能證明被告犯罪者，應諭知無罪之判決，刑事訴訟法第154
    條第2項、第301條第1項分別定有明文。而認定犯罪事實所
    憑之證據，雖不以直接證據為限，間接證據亦包括在內；然
    而無論直接或間接證據，其為訴訟上之證明，須於通常一般
    之人均不致有所懷疑，而得確信其為真實之程度者，始得據
    為有罪之認定，倘其證明尚未達到此一程度，而有合理之懷
    疑存在，致無從為有罪之確信時，即應為無罪之判決（最高
    法院76年度台上字第4986號判例意旨參照）。又刑事訴訟法
    第161條第1項規定：檢察官就被告犯罪事實，應負舉證責任
    ，並指出證明之方法。因此，檢察官對於起訴之犯罪事實，
    應負提出證據及說服之實質舉證責任。倘其所提出之證據，
    不足為被告有罪之積極證明，或其指出證明之方法，無從說
    服法院以形成被告有罪之心證，基於無罪推定之原則，自應
    為被告無罪判決之諭知（最高法院92年度台上字第128號判
    例意旨參照）。
三、公訴意旨認被告涉有上開罪嫌，無非係以被告於警詢及偵查
    中坦承為東三公司負責人之供述、證人即被害人施正聲、證
    人A2即黃○○於警詢、偵查中之證述為其主要論據。訊據被告
    固坦承為東三公司負責人之事實，惟堅詞否認有何妨害自由
    犯行，辯稱：我有看過被害人，但我與被害人不熟，只知道
    住在東三公司附近；107年3月間我因為車子故障都待在桃園
    ，一整個月都沒有在公司那裡，我沒有約被害人至東三公司
    ，也沒有參與將被害人上銬控制其行動等語。
四、被害人施正聲雖於警詢、偵查均指稱被告於上開時、地有參
    與同案被告陳明傑將其上銬並毆打之過程等語，惟按被害人
    、告訴人係以使被告受刑事訴追為目的，本質上存有較大之
    虛偽危險性，為擔保其真實性，應有補強證據以增強其陳述
    之憑信性，始足為認定被告犯罪事實之依據（最高法院52年
    台上字第1300號判例意旨、104年度台上字第3178號判決意
    旨參照）。所謂補強證據，係指被害人之陳述本身以外，足
    以證明犯罪事實確具有相當程度真實性之證據，固不以證明
    犯罪構成要件之全部事實為必要，但以與被害人指述具有相
    當之關聯性為前提，並與被害人之陳述相互印證，綜合判斷
    ，已達於使一般之人均不致有所懷疑，而得確信其為真實之
    程度而言。經查：
㈠、施正聲於107年9月24日、26日警詢中稱：103年3月初綽號「
    阿足」（即同案被告陳明傑）約我到東三公司地下室，我下
    去地下室就看到陳明傑、綽號「蛋蛋」（即同案被告陳毅顥
    ）、謝宗憲及另一名不知名男性等4人，當時陳明傑稱我沒
    有配合其向我老闆勒索，向我勒索3千萬，他叫旁邊小弟關
    地下室鐵門，唆使「蛋蛋」將我上手銬及腳鐐（束帶）控制
    我的行動自由，並將我強制戴上安全帽，陳明傑手持鐵棍夥
    同其他幫眾持續毆打我頭部、胸部及腹部等全身各處等語（
    見他卷第281頁、第288頁）；於107年12月26日偵查中亦稱
    ：陳明傑先把我騙到東三公司地下室，門關起來，手銬腳銬
    就銬起來開始打，讓我戴安全帽，拿鐵棍一直打身體跟頭部
    ，大部分都是陳明傑打的，小弟也有打，現場「蛋蛋」、謝
    宗憲、陳明傑，還有一個不認識的小弟，共4個人，都有動
    手，打了兩個小時等語（見偵28620號卷第346至347頁），
    是施正聲於警詢、偵查固均指稱陳明傑將其誘騙至東三公司
    地下室時，被告在場，且有動手毆打。惟施正聲嗣於109年5
    月28日原審審理時，卻改稱：當時我慌了，我現在冷靜回想
    起來，我現場記憶中沒有看到謝宗憲，我之前之所以會說現
    場有謝宗憲，是因為我之前去東三公司時，謝宗憲平常都在
    地下室，我才說謝宗憲當天也在，但是我印象中我當天下去
    地下室時，我沒有看到謝宗憲，所以我猜想謝宗憲當時是在
    房間裡面，所以我之前才會這樣陳述等語（見原審訴字卷第
    125頁）；於110年1月7日原審審理時，仍稱：我印象中謝宗
    憲是每天都在公司的，我去的當天沒有看到他，但是他有沒
    有在辦公室小房間我不曉得等語（見原審訴字卷第385頁）
    ，顯與其前於警詢、偵查中所證謝宗憲在場，並曾動手毆打
    等語並不相符，其所證具有瑕疵，憑信性已然不足。
㈡、證人A2即黃○○固曾於107年10月9日上午警詢時證稱：現場有
    我、陳明傑、陳毅顥及謝宗憲等人在場，我不記得有沒有其
    他人等語，但此係針對其所述「我有印象是107年2、3月左
    右，陳明傑跟施正聲在○○街00巷口或者是在公司裡面發生爭
    執」此事之回答（見他卷不公開卷第320頁），而依施正聲
    所證，107年1月間陳明傑即曾對其恐嚇要索金錢（見他卷第
    288頁；原審訴字卷第122頁），則黃○○所指被告107年2、3
    月在場該次，是否係指本案，已非無疑。同次警詢筆錄經警
    特定本案即施正聲在東三公司地下室遭上銬後毆打此事，詢
    問黃○○「當時有何人在場」時，黃○○答稱：有我、陳明傑、
    陳毅顥、謝宗憲，但是我忘記謝宗憲到底有沒有在場等語（
    見他卷不公開卷第321至322頁），即已表示就本案無法確定
    被告是否在場之意。嗣於同日下午檢察官訊問時，黃○○又稱
    ：我看到時，被害人已經上手銬且頭上戴著一頂安全帽，陳
    明傑拿鐵棒打安全帽，過程大概半小時至1小時，手銬是陳
    明傑幫他解開的，就讓他走，印象中謝宗憲也在，打人的只
    有陳明傑，陳毅顥及謝宗憲在沙發看，也有走動等語（見他
    卷不公開卷第360頁）。按黃○○係於事隔約7個月後就本案應
    訊，同一日上午黃○○證稱忘記被告到底有沒有在場，同一日
    下午卻又稱「印象中」被告有在場，是在沙發看等語，除前
    後所述不一外，其於事隔約7個月後本已稱忘記之事，再憑
    印象稱謝宗憲有在場，其記憶之可信性或正確性，顯亦令人
    存疑，實無從以黃○○前後不一且憑印象所回憶之不確定內容
    而為不利於被告之認定。
㈢、其他公訴意旨所引證據，至多僅能證明陳明傑、陳毅顥等人
    有於上開時、地剝奪施正聲行動自由後加以毆打之事實，無
    法證明被告有參與上開過程，或與陳明傑、陳毅顥等人具有
    犯意聯絡，自均無法補強施正聲於警詢、偵查所為指述之憑
    信性。　　
五、綜上所述，被害人施正聲之指述既有瑕疵，證人黃○○所證之
    正確性亦有疑慮，其他證據復均不足以補強施正聲所為具有
    瑕疵指述之憑信性，是本案依檢察官所舉之證據方法，就被
    告是否有公訴意旨所指私行拘禁或剝奪行動自由犯行，本院
    認仍有合理之懷疑存在，尚未達於通常一般之人均不致有所
    懷疑，而得確信其為真實之程度，無從形成被告有罪之確信
    ，復查無其他足夠之積極證據，自難遽以上開罪名相繩。準
    此，本案既不能證明被告犯罪，揆諸前揭說明，依法自應諭
    知無罪之判決。原審基此依審理結果而為被告無罪之諭知，
    經核並無違誤，應予維持。
六、檢察官上訴及補充理由意旨略以：
㈠、施正聲於107年9月24日、26日警詢及107年12月26日檢察官偵
    訊時，均證稱被告有在場及動手，證人劉建輝於警詢時亦證
    稱：沒有注意到施正聲身上是否有傷勢，不過我於107年4月
    曾聽施正聲跟我講過，他曾遭綽號阿足之男子等人，強押控
    制行動後，帶到阿足公司地下室内，給施正聲上手銬並戴上
    安全帽後，叫施正聲跪下以棒子敲打安全帽等方式凌虐等語
    明確，足認施正聲於警詢、偵查中之證述應非子虛。施正聲
    雖於原審109年5月28日、110年1月7日審理時翻異前詞，證
    稱：印象中當天下去地下室時，沒有看到謝宗憲，所以我猜
    想謝宗憲當時是在房間裡面；被斷斷續續打了約1個小時左
    右，印象中這段期間我都沒有看到謝宗憲；謝宗憲是每天都
    在公司的，我去的當天沒有看到謝宗憲，但是謝宗憲有沒有
    在辦公室小房間我不曉得等語，但依施正聲上開證述可知，
    其於審理中之證述內容均係依憑其印象所述，而其於原審作
    證時距離本案案發時間均已逾2年，不能排除施正聲因時間久
    遠而記憶不清之可能，且謝宗憲身居高位，未親自動手，施
    正聲可能因注意力集中於下手實施加害之陳明傑等人，而對
    謝宗憲的部分記憶不清，尚不能因此即排除施正聲先前明確
    之證詞不用。
㈡、謝宗憲於107年10月9日警詢時供稱：我現職東三實業有限公
    司登記負責人，管理公司内所有大小事務；實際負責人及現
    場負責人都是我本人，會計也是我本人身兼；東三公司所在
    地址為我本人所承租。租金為每個月2萬3000元。每月5日前
    須以ATM轉帳至房東銀行帳戶等語；證人黃○○於偵查中亦證
    稱：公司帶頭的是謝宗憲，是負責人，總經理是陳明傑；公
    司的上司是謝宗憲，謝宗憲直接管全部人；陳毅顥也在，印
    象中謝宗憲也在，打人的只有陳明傑，陳毅顥跟謝宗憲在沙
    發看，也有走動等語明確，可知謝宗憲於案發當時確實在場
    ，且其為東三公司之負責人，對於其實質管理之陳明傑、陳
    毅顥在東三公司所在地所為之本案犯行，要難推諉不知，若
    非被告與陳明傑有事前謀議，陳明傑豈有可能擅自以東三公
    司為犯罪地點？參以被告於審理中陳稱：我跟施正聲不熟，
    也沒有恩怨等語，則施正聲當無何甘冒受偽證罪處罰之風險
    而構詞誣陷被告之動機。
㈢、施正聲於案發後即四處躲藏，被告另曾率小弟與施正聲在便
    利商店相遇，施正聲認被告欲再次率眾押人而報警，業據施
    正聲指證歷歷，此部分雖因嚴格證明之故而未一併提起公訴
    ，然由此亦可推知被告與本案確有聯結。
㈣、綜上，原判決認事用法尚嫌未洽，請將原判決撤銷，更為適
    當合法之判決等語。
七、惟查：
㈠、施正聲於原審審理時縱使因時間相隔較久、記憶淡忘致所證
    與其前於警詢、偵查中所述不相一致，但此僅係不能因此全
    盤否定其所述之真實性而已，其就被告是否在場動手此重要
    待證事實所證既前後不一，自仍減損其所為指述之憑信性，
    尤需其他積極證據予以補強。況若謂施正聲案發當時遭人毆
    打故注意力集中於下手實施之陳明傑等人，而對被告之印象
    記憶較為模糊，則施正聲於107年9月24日第1次警詢中提及
    上情時，離本案案發時間亦已相隔半年之久，其於警詢、偵
    查中就原本印象模糊之被告部分所證，記憶是否正確無誤，
    亦有疑慮，則縱使因被告稱其與施正聲無恩怨而認施正聲無
    誣陷動機，亦不能排除施正聲因記憶模糊而誤認被告當時在
    場動手之可能性，實不能僅憑其單一且有瑕疵之指述逕認被
    告有參與本案犯行。
㈡、劉建輝於警詢中所證並非其親身見聞之事實，乃係事後聽聞
    施正聲所述，性質上屬與施正聲所證具同一性之累積證據，
　　且劉建輝僅提及被告遭「阿足」等人帶到「阿足」公司地下
    室內毆打，而「阿足」乃係同案被告陳明傑之綽號，此據施
    正聲證述在卷（見他卷第288頁），是劉建輝警詢中所證顯
    未提及被告（見他卷第293至295頁），自無法補強施正聲所
    述之憑信性。另黃○○所證亦有先後不一之情況，業據本院論
    述如前，亦無法以其有瑕疵之證述，而認可補強施正聲所為
    之指述。
㈢、被告雖為東三公司之負責人，但陳明傑亦為東三公司之總經
    理，衡情自亦可自由使用東三公司之地下室，況施正聲於警
    詢中更稱，東三公司其實是以陳明傑為首，另外蛋蛋、謝宗
    憲及其他幫眾都是陳明傑發號施令等語（見他卷第289頁）
    。又本案依施正聲所述，乃係因陳明傑對其要索金錢而生之
    糾紛，未提及其本人與被告間有何恩怨糾紛，證人劉建輝於
    警詢中亦稱：107年4月間我曾聽施正聲跟我提過與綽號「阿
    足」之男子有過節等語（見他卷第294頁），核與施正聲所
    述相符。而由施正聲於原審所提臉書通訊軟體「Messenger
    」對話紀錄中（見原審訴字卷第135至209頁之擷圖），陳明
    傑於本案發生後之107年3月23日至同年5月15日尚有陸續主
    動傳送「你在多躲看你多會躲，幹嘛不敢出來面對」、「別
    等到我真的把你的影片拿給大家看，讓人知道你是怎麼破壞
    阿陽跟我的關係」、「你說他們都在利用我，我看你才真的
    把我當傻子在騙，看怎樣跟我連絡，別搞錯了方向，你看你
    老闆有錢，就去跟老董亂講話害我」、「大哥你跟老闆的戲
    演的不歹」等內容，指責施正聲及其當時老闆劉建輝、要求
    被害人主動聯絡或出面解決，甚且傳送其張貼指責施正聲、
    劉建輝內容之海報照片，字裡行間更充斥辱罵施正聲之情緒
    用語，亦可徵施正聲就陳明傑部分所證並非無據。則本案既
    難認被告本人與施正聲間具有糾紛，顯不能排除與被告有糾
    紛之陳明傑自行糾眾利用公司地下室對施正聲施暴為本案犯
    行之可能性，尚不能僅因被告為公司負責人此節，而認陳明
    傑於公司所有作為均係依憑被告之指示行事，或與被告皆具
    有犯意聯絡。
㈣、施正聲雖稱107年3月底或4月初在統一超商買泡麵時遇到被告
    、蛋蛋及另一名男子，想將其強押到萬華等語（見他卷第28
    8至289頁），但被告否認有押人之事，僅稱當時是要到超商
    吃東西買飲料，遇到施正聲，要跟他聊天，他就往外面跑等
    語（見他卷第633頁），與施正聲所述「強押」之事即有未
    合，復無其他積極證據可補強施正聲此部分所述之憑信性，
    自不能因此即認被告當日確有施正聲所指「強押」之行為，
    更不能以此未能證明真實性之施正聲片面指訴，據以證明被
    告於本案中有為公訴意旨所指上開犯行，要屬當然。
㈤、準此，被害人施正聲所為指述具有瑕疵，前引其他證據復均
    無法補強其單一且有瑕疵指述之憑信性等節，業據本院論述
    如前，檢察官上訴意旨仍以施正聲於警詢、偵查中之單一指
    述及黃○○正確性顯有疑慮之證述為據，未能再積極舉證被告
    確有公訴意旨所指於私行拘禁或剝奪行動自由之犯行，原審
    同上見解，以不能證明被告犯罪而為其無罪之諭知，經核並
    無違誤，檢察官猶執前詞指摘原判決證據取捨及認定不當，
    其上訴非有理由，應予駁回。
據上論斷，應依刑事訴訟法第368條，判決如主文。
本案經檢察官林安紜到庭執行職務。 　　
中　　華　　民　　國　　110 　年　　8 　　月　　26　　日
                  刑事第二十庭  審判長法　官  王復生
                                      法　官  蕭世昌 
                                      法　官  張紹省
以上正本證明與原本無異。
被告不得上訴。
檢察官如不服本判決，應於收受送達後20日內向本院提出上訴書
狀，惟須受刑事妥速審判法第9條限制。其未敘述上訴之理由者
，並得於提起上訴後20日內向本院補提理由書(均須按他造當事
人之人數附繕本)「切勿逕送上級法院」。
刑事妥速審判法第9條：
除前條情形外，第二審法院維持第一審所為無罪判決，提起上訴
之理由，以下列事項為限：
一、判決所適用之法令牴觸憲法。
二、判決違背司法院解釋。
三、判決違背判例。
刑事訴訟法第 377 條至第 379 條、第 393 條第 1 款之規定，
於前項案件之審理，不適用之。
                                      書記官  莫佳樺
中　　華　　民　　國　　110 　年　　8 　　月　　30　　日